臺灣基隆地方法院民事裁定　　　　　　 94年度勞再易字第1號
再審原告　　甲○○
　　　　　　　　　　　　樓
訴訟代理人　黃文玲律師
再審被告　　金鴻輪船股份有限公司
法定代理人　乙○○
上當事人間請求確認僱傭關係存在等事件，再審原告對於中華民
國94年11月21日本院94年度勞簡上字第2號確定判決提起再審之
訴，本院於95年12月18日辯論終結，判決如下：
    主  文
再審之訴駁回。
再審訴訟費用由再審原告負擔。
    理  由
一、再審原告起訴主張略以：
    本院94年度勞簡上字第2號確定判決，有適用法規顯有錯誤
    、應斟酌之證物未經斟酌及足以影響裁判之重要證物漏未斟
    酌之情形：
  (一)按雇用人僱用船員，應簽訂書面僱傭契約；在國內應送請主
    管機關核可，在國外應送中華民國駐外使領館、代表處、辦
    事處或其他外交部授權機構認證或驗證後，受僱船員始得在
    船上服務。僱傭契約終止時，亦同。船員法第12條定有明文
    。惟本條之前身乃海商法第54條第1項，嗣船員法於民國88
    年6月23日施行時，始將海商法第54條第1項移植至船員法第
    12條第1項繼續施行適用，是船員法第12條第1項與修訂前海
    商法第54條第1項乃係完全相同之法律條文，對於船員僱傭
    契約終止皆有核可登記生效之要式要求，故前開2條條文之
    解釋適用應無不同。從而依上開規定，終止船員之僱傭契約
    ，應將終止僱傭契約之書面意思表示送請主管機關（即當地
    港口之交通部港務局航政組）核可驗證後，始能合法發生終
    止僱傭契約，最高法院71年度台上字第3196號判決及司法院
    （72）廳民一字第0923號函均採相同之見解。惟原審逕以「
    兩造間解除僱傭契約之意思表示於斯時業已合致」認定兩造
    已無僱傭契約存在，對於僱傭契約之終止有無經過主管機關
    核可之要式程序置之不論，原審單憑雙方終止僱傭契約之意
    思表示合致，直接認定兩造已無僱傭契約存在，與船員法第
    12條第1項未合，顯有民事訴訟法第496條第1項第1款消極不
    適用法規，判決適用法規顯有錯誤之情形。
  (二)又按有下列各款情形之一者，得以再審之訴對於確定終局判
    決聲明不服。但當事人已依上訴主張其事由或知其事由而不
    為主張者，不在此限：一三、當事人發現未經斟酌之證物或
    得使用該證物者。但以如經斟酌可受較有利益之裁判者為限
    。民事訴訟法第496條第1項第13款亦有明文。且依船員服務
    規則第64條第1項，雇用人僱用船員，使其於國內港口上船
    服務、船員僱傭契約終止或船員職務變更者，使其於國內港
    口下船時，應即向航政機關申辦任、卸職認可簽證，並載入
    船員服務手冊。故卸職認可簽證之內容包括船員職務變更，
    非僅船員僱傭契約終止之單一原因。又船員服務規則第65條
    第1項規定，雇用人僱用船員上船服務應簽定書面僱傭契約
    ，並報請航政機關核可，僱傭契約修正或終止時亦同。足見
    卸職認可簽證與終止僱傭契約之核可完全不同，前者係關於
    職務之變動，後者係僱傭契約終止之要件，原審逕以「解僱
    登記」認定證人郭台生、謝堡渾所證再審原告（即被上訴人
    ）表達不修船即下船之離職意思，未深入審酌「解僱登記」
    是否僅為再審被告將再審原告調任陸地時之職務變動性質之
    「離船卸職登記」，抑或「終止僱傭契約終止之核可登記」
    ，且依再審原告之卸職證明所示（即再審證物二），再審原
    告於93年12月30日僅係被調離金鴻八號之船上職務，並非終
    止兩造之僱傭契約，亦未如原審所稱「再審原告有提出證件
    供上訴人辦理解僱登記」之情事，從而原審判決顯有民事訴
    訟法第496條第1項第13款得使用之證物未經斟酌之情形。
  (三)再按對於簡易訴訟程序之第二審確定終局裁判，如就足影響
    於裁判之重要證物，漏未斟酌者，亦得提起再審之訴或聲請
    再審。民事訴訟法第436條之7亦有明定。經查證人郭台生於
    第一審雖證稱：「93年12月30日早上大概8、9點時他告訴我
    他要下船（即離職），我就寫報告送公司。」、「（問：報
    告書是否93年12月30日所寫？）是。」、「（問：何時交給
    董事長？）是93年12月30日下午3點鐘以後，我親自拿到公
    司基隆市○○路112巷26號1樓，交給謝堡渾，他是公司理貨
    員，請他轉交給董事長乙○○。」，惟證人郭台生根本不可
    能在93年12月30日下午親自將該報告送至再審被告公司所在
    地，證人郭台生之證詞顯有下列虛偽之情：
  1.再審被告於94年10月22日提出之民事書狀記載「致原訂94
    年12月29日晚間金鴻八號 (下稱系爭船舶) 卸貨後即開向花
    蓮之預定航程，因再審原告無故拒絕開船，延誤至94年12
    月30日中午12時始行發航，此有交通部基隆港務局航政組船
    舶進出港簽證資料可證」，已明確表示金鴻八號業於93年12
    月30日中午12時發航開往花蓮港，並自行提出航政機關之進
    出簽證資料為據，而證人郭台生身為金鴻八號之船長，93
    年12月30日下午斯時必再前往花蓮港之大海上，如何能親自
    將該紙離職報告送至被告公司所在地，證人郭台生所述之詞
    顯然偏頗再審被告。
  2.證人郭台生又證稱「（問：30日晚上金鴻八號有無完成發航
    準備）同日12時已完成。」、「（問：完成發航準備後是否
    所有船員都不可離船）正確。」，發航準備既於93年12月30
    日中午12時完成，所有船員應均不可離船，則證人郭台生身
    為金鴻八號船長，如何能在93年12月30日下午擅自離船前往
    再審被告公司處所送交該紙離職報告，證人郭台生之證詞顯
    然前後矛盾。
    綜上所述，證人郭台生絕無繕寫再審原告欲離職之報告交予
    再審被告之可能，原審判決所稱「船長郭台生亦於93年12月
    30日繕寫再審原告欲離職之報告予再審被告，有該件報告附
    卷可稽」及「輪機長為船上輪機部門最高職務，為船舶上之
    重要幹部，若非確有離職之意思表示，船長郭台生豈有擅自
    繕寫報告，扭曲事實之理」之認定，顯然原審就證人郭台生
    之證詞內容及再審被告於94年10月22日書狀所提之船舶進出
    港簽證資料有漏未斟酌，因而為再審原告不利之判斷，嚴重
    影響原審判決結果，顯有民事訴訟法第436條之7所指之於確
    定終局裁判，就足影響裁判之重要證物，漏未斟酌之情形。
  (四)對再審被告抗辯之陳述：
  1.再審原告「下船」之意思表示，僅係因系爭船舶船體受損，
    有安全行駛之虞，其並無終止契約之意思，而船員手冊之登
    記，僅係為船員職務變更之登記，並非辦理離職之登記，且
    兩造契約依船員法相關規定，須經主管機關核可方屬合法終
    止契約。
  2.系爭船舶擱淺後，確有適航安全之疑義，依勞基法規定，雇
    主既未提供安全之工作環境，勞方自無法為勞務之提供。
  (五)再審原告爰聲明：本院94年度勞簡上字第2號確定判決廢棄
    ，再審被告之上訴駁回。
二、再審被告辯稱：
  (一)再審原告無正當理由不遵守僱用人及船長之指示上船執行職
    務，堅持下船，致原訂94年12月29日晚間開航前往花蓮港之
    預定航程延誤，再審被告已於當時依船員法規定，當面通知
    被上訴人終止僱傭契約，並持再審原告之船員手冊至基隆港
    務局辦理相關手續，雙方契約即因此終止。
  (二)系爭船舶雖因退潮擱淺，然經進行海底攝影檢查結果，僅有
    船底部分油漆脫落，且當天出航亦已經港務局同意，系爭船
    舶於擱淺後，仍多次出港運送貨物，並無任何問題發生，可
    見該船舶之安全適航性無虞。
三、本件原審以再審被告拒絕再審原告修理金鴻八號之請求時，
    原告離職之條件即已成就，兩造間解除僱傭契約之意思表示
    於斯時業已合致為由，認定系爭僱傭契約自斯時起不存在，
    是再審原告主張原審將僱傭契約之終止是否經主管機關核可
    置之不論，與船員法第12條第1項未合，而有民事訴訟法第
    496 條第1項第1款消極不適用法規之情形，即為有理。再審
    原告雖另主張原審判決未深入審酌船員手冊上之「解僱登記
    」是否僅為再審被告將再審原告調任陸地時之職務變動性質
    之「離船卸職登記」，抑或「終止僱傭契約終止之核可登記
    」，有民事訴訟法第496條第1項第13款得使用之證物未經斟
    酌之情形云云，惟按民事訴訟法第496條第1項第13款所謂當
    事人發現未經斟酌之證物或得使用該證物，係指在前訴訟程
    序不知有該證物，現始知之，或雖知有此而不能使用，現始
    得使用者而言（最高法院32年上字第1247號判例意旨參照）
    。經查，再審原告已於前訴訟程序中提出船員手冊影本 (見
    本院94年度基勞簡字第3號卷第50頁），前揭證據自無在前
    訴訟程序不知其存在或不能使用之情形，再審原告上開主張
    與民事訴訟法第496條第1項第13款規定即有未合。至再審原
    告又主張原審未審酌再審被告於94年10月22日書狀所提，足
    以證明證人郭台生無法親自遞交報告書之船舶進出港簽證資
    料，而採信證人郭台生之證言，為再審原告不利之判斷，嚴
    重影響原審判決結果，顯有民事訴訟法第436條之7所指之於
    確定終局裁判，就足影響裁判之重要證物漏未斟酌云云，惟
    按民事訴訟法第436條之7所稱對於簡易訴訟程序之第二審確
    定終局裁判，如就足以影響於裁判之重要證物，漏未斟酌者
    ，係指足以影響判決基礎之重要證物，雖在前訴訟程序提出
    ，然未經確定判決加以斟酌，或忽視當事人聲明之證據而不
    予調查，或依聲請或依職權調查之證據未為判斷，且以該證
    物足以動搖原確定判決基礎者為限。惟查，原審認定再審原
    告向證人郭台生為離職之意思表示，係依證人郭台生所證「
    再審原告確曾向郭台生表示離職之意」，與「證人郭台生是
    否離船親自遞交報告書」乙節，並無關聯，況原審所為前揭
    認定，除依據證人郭台生之證言外，尚採用證人謝堡渾之證
    言，並斟酌再審原告與再審被告法定代理人通話內容、證人
    郭台生身為船長無捏造再審原告離職意思表示之理等情狀，
    再審原告主張原審未斟酌之船舶進出港簽證資料，尚難認係
    足以影響判決基礎重要證物，是再審原告主張原審有第436
    條之7所定情形，亦非有理。
四、經查，兩造於93年11月2日簽訂船員定期僱傭約（下稱系爭
    契約），約定再審被告僱用再審原告擔任其所有金鴻八號船
    舶之輪機長，僱傭期間自93年11月3日起至94年5月2日，再
    審原告於93年11月3日上船服務。嗣金鴻八號輪船於93年12
    月29日擬開往當次航程目的地花蓮港時，於基隆港擱淺，再
    審原告表示若再審被告不將金鴻八號上架檢修即立即下船，
    再審被告為另覓他人接替金鴻八號輪機長職務，延至93年12
    月30日12時始開航，再審被告因而終止系爭契約，並經航政
    機關於再審原告之船員手冊服務經歷登記欄為卸職簽證；而
    金鴻八號於擱淺後，雖未因此上架維修，惟進出港多次執行
    職務，均未發生安全問題之事實，為兩造所不爭執，並有僱
    傭契約、進出港船員名單、船員手冊、交通部基隆港務局航
    政組船舶進出港簽證及該局95年7月5日基港航海字第095001
    2472號函附卷可稽，應堪信為真正。
五、按船員無正當理由不遵守雇用人或船長之指示上船之情事者
    ，雇用人得終止僱傭契約；雇用人依前項規定終止契約時，
    須以書面通知船員。船員法第20條第1項第6款、第2項定有
    明文。本件金鴻八號輪船於93年12月29日擬開往當次航程目
    的地花蓮港時，於基隆港擱淺，再審原告表示若再審被告不
    將金鴻八號上架檢修即立即下船，再審被告為另覓他人接替
    金鴻八號輪機長職務，延至93年12月30日12時始開航之事實
    ，業如前述。再審原告雖主張系爭船舶擱淺後，已無法安全
    航行，故其暫時下船，以待再審被告檢修無誤後，其自會繼
    續服勞務云云，惟再審原告並未舉證以實其說，況查，再審
    被告於93年12月30日委託海陽海事工程企業有限公司對系爭
    船舶進行海底攝影檢查結果，該船舶雖曾擱淺，惟其船舵底
    部正常、車葉正常，所受損害僅有「船底龍骨擦傷，油漆脫
    落」乙情，有海陽海事工程企業有限公司海事檢查報告書乙
    紙在卷可稽，參以金鴻八號於擱淺後，雖未因此上架維修，
    惟進出港多次執行職務，均未發生安全問題，及再審被告委
    託前開海陽海事工程企業有限公司完成檢查報告後，基隆港
    務局即同意系爭船舶出航等情，足徵金鴻八號雖於93年12月
    29日在基隆港擱淺，惟並未影響其安全適航性，再審原告前
    揭主張，自非可採。本件再審原告受僱擔任船舶輪機長，無
    正當理由不遵守僱用人及船長之指示上船執行職務，致原訂
    航程延誤，揆諸前揭規定，再審被告終止系爭僱傭契約，即
    為有理。
六、按雇用人僱用船員，應簽訂書面僱傭契約，在國內應送請主
    管機關核可，在國外應送請中華民國駐外使領館、代表處、
    辦事處或其他外交部授權機構認證或驗證後，受僱船員始得
    在船上服務。僱傭契約終止時，亦同。船員法第12條第1項
    定有明文。再按船舶所有人僱用海員，應簽訂僱傭契約，該
    項契約經雙方同意簽訂之，在國內應送請航政機關，在國外
    送請中華民國領事館認可，僱傭契約修正或終止時亦同，88
    年7月14日修正前之海商法第54條第1項亦有明定。又海商法
    於88年7月14日修正時，將原第54條至第80條有關海員之規
    定刪除，另將相關條文定於同年6月23日公布施行之船員法
    ，而船員法第12條第1項係參照修正前海商法第54條第1項訂
    定，是船員法第12條第1項之核可，與修正前海商法第54條
    第1項所定之認可，二者性質相同，均為船員僱傭契約生效
    ，變更或使其終止 (消滅) 之效力要件，僱傭契約之生效、
    變更及終止，在未經航政機關或中華民國領事館核可以前，
    尚難謂已發生契約生效、變更及終止之效力（最高法院71年
    台上字第3196號判例參照）。經查，本件再審被告於95年12
    月30日以再審原告違反船員法第20條第1項第6款之規定，終
    止系爭契約，並經航政機關於再審原告之船員手冊服務經歷
    登記欄為卸職簽證乙情，業如前述，再審原告雖主張再審被
    告終止系爭契約未經航政機關依船員法第12條規定核可，系
    爭契僱傭契約未經合法終止，惟查港務局於辦理船員之任卸
    職簽證程序，應先依核可之書面僱傭契約憑辦事宜，此有交
    通部航政司95年11月23日航員字第0950609318號函附卷可稽
    。足見雇用人將所僱用船員資料送交港務局辦理船員任、卸
    職簽證程序時，應先檢附經核可之書面僱傭契約，以為憑辦
    ，則港務局必於雇用人備妥已經核可之書面僱傭契約後，方
    有辦理任、卸職簽證之可能，本件交通部基隆港務局既已於
    再審原告之船員手冊為卸職簽證，自可認系爭契約業經核可
    終止，此另由交通部基隆港務局95年7月3日基港航監字第
    0950012473號函載「前揭僱傭契約（即系爭僱傭契約）之訂
    立及其終止係依船員法第12條之規定辦理」（見本院卷第67
    頁）亦明。再審原告主張再審被告終止系爭契約未經航政機
    關核可，不生效力云云，亦非可採。
七、綜上所述，系爭僱傭契約依船員法第12條規定，已於93年12
    月30日生合法終止之效力，再審原告訴請再審被告給付自93
    年12月31日起至94年5月2日止之薪資479,358元及遲延利息
    ，為無理由，應予駁回。原確定判決為再審原告敗訴之判決
    ，理由雖有不同，結論並無二致，再審意旨指摘原確定判決
    不當，求予廢棄改判，為無理由，應予駁回。
八、本件判決基礎已臻明確，兩造其餘攻擊防禦方法及訴訟資料
    ，經核均於判決結果不生影響，爰不一一論駁，併此敘明。
九、據上論結，本件原告之訴為無理由，依民事訴訟法第78條，
    判決如主文。
中　　華　　民　　國　　96　　年　　1 　　月　　2　　日
                        審判長法  官  邱璿如
                              法  官  陳湘琳
                              法  官  姚貴美
以上正本係照原本作成。
本件判決不得上訴。
中　　華　　民　　國　　96　　年　　1 　　月　　2　　日
                              書記官  江美琪
